臺北高等行政法院判決　　　　　　　　　　　　　　九十二年度訴字第一九二九號
　　　　　　　　　　　　　　　.
　　原　　　告　甲○○
　　被　　　告　桃園縣政府
　　代　表　人　乙○○縣長）.
　　訴訟代理人　丙○○
右當事人間因違章建築事件，原告不服內政部中華民國九十二年二月七日台內訴字第
０九二０００二一八八訴願決定，提起行政訴訟。本院判決如左：
    主  文
原告之訴駁回。
訴訟費用由原告負擔。
    事  實
一、事實概要：緣原告所有坐落桃園縣大園鄉○○段七五六、七五六之一、七五七、
    七五八地號土地上之建築物，經被告大園鄉公所向被告查報係位於大園鄉都市計
    畫範圍內新建之違章建築，經被告派員勘查，發現係將原有一層磚造舊建物部分
    拆除，未經核准擅自新建二層加強磚造鋼架鐵皮屋，遂以九十一年五月二十八日
    工建字第Ｃ四二七四號違章建築拆除通知單通知原告依法不得補辦建造執照，應
    執行拆除。原告於九十一年七月四日陳情緩拆，被告以九十一年八月七日府工建
    字第０九一０一六五二六四號函復原告：「……經查台端係占用河川公地之違章
    建築，依違章建築處理辦法第六條規定『依規定應拆除之違章建築，不得准許緩
    拆或免拆』……」，原告不服，提起訴願，旋遭駁回，遂向本院提起行政訴訟。
二、兩造聲明：
    (一)原告聲明求為判決：
      1.訴願決定及原處分均撤銷。
      2.訴訟費用由被告負擔。
    (二)被告聲明求為判決：
      1.駁回原告之訴。
      2.訴訟費用由原告負擔。
三、兩造之爭點：1.原告是否未經核准擅自新建二層加強磚造鋼架鐵皮屋？2.被告之
    原處分書所示之九十一年五月三十日桃拆通字第Ｈ一二六六號違章建築通知單，
    於查報前是否未予原告說明，該通知單亦未合法送達與原告？
    (一)原告主張之理由：
      1.系爭房地應無占用河川地：
        (1)被告原處分書所示之九十一年五月三十日桃拆通字第Ｈ一二六六號違章建
          築通知單，於查報前未予原告說明之程序，亦未合法送達原告。
        (2)按「本法七十八條所稱行水區，係指左列情形：一、以築有堤防者，為二
          堤間之土地。二、未築有堤防者，為尋常洪水位到達地區之土地。」、「
          本法第八十三條所稱尋常洪水位，係指五年內洪峰高度出現次數最多之洪
          水位」，水利法第一百四十二條、第一百四十六條分別定有明文。今系爭
          建築物座落於桃園縣大園鄉○○段七五六、七五六之一、七五七、及七五
          八地號上，而該等土地既非屬二堤之間之土地，亦非五年內洪峰高度出現
          次數最多之洪水位，即非屬於行水區，僅一般公地而已，對水道之排洪應
          無任何之影響、今被告逕自認定原告所有之系爭房舍占用河川公地，顯有
          違誤。
      2.原告所有房舍增修部分，雖屬違建，但此乃八十年間因舊有房舍有使用上安
        全之虞，故予以修建，應屬舊違建，依法得緩拆或免拆。
      3.綜上所述，雖系爭建物有部分於八十年改建，然系爭建物所在位置非屬行水
        區○○○○○道排洪之虞，被告所為之原處分顯有違誤，爰請撤銷原處分、
        訴願決定，以維權益。
    (二)被告答辯之理由：
      1.按六十六年十二月二十二日「建築法」修正公布前舊有合法房屋證明文件為
        ：(1)房屋謄本件建築執照或建物登記證明。(2)房屋（戶口）遷入證明。(3)完
        納稅捐證明。(4)繳納自來水費、電費收據。另實施都市計畫以外未實施建築
        管理地區，新建、擴建或改建建築物應由鄉、鎮、市（公所）核發之未實施
        建築管理地區建築物證明文件；大園鄉非供公眾使用建築物，如係大園都市
        計畫六十三年三月六日公佈實施前已興建完成者，得直接補領使用執照。
      2.原告所有建築物位於大園鄉都市計畫內（即大園相大園村中山南路一三六巷
        四十號）經現場勘驗，係將原有一層磚造平房建物部分拆除後，未經核准擅
        自新建單層面積約一八０至二００平方公尺二層加強磚造鋼架鐵皮屋（其柱
        構造內含Ｈ型鋼架）該建築時間約在八十年左右，經查與大園鄉公所九十一
        年五月二十二日大鄉違建字第一七三號違章建築查報單查報內容鋼架加強磚
        造二層面積約三六０平方公尺查報內容相符，依建築法第九條、第二十八條
        規定建築物之新建、增建、改建及修建，應請領建造執照。
      3.綜上所述，原告所有新建建物既未申請建造執照、使用執照，被告依違章建
        築處理辦法辦理，並無違誤。
    理  由
一、按建築法第二十五條第一項前段規定：「建築物非經申請直轄市、縣（市）（局
    ）主管建築機關之審查許可並發給執照，不得擅自建造或使用或拆除。……」；
    又「本辦法所稱之違章建築，為建築法適用地區內，依法應申請當地主管建築機
    關之審查許可並發給執照才能建築，而擅自建築之建築物。」及「直轄市、縣（
    市）主管建築機關，應於接到違章建築查報人員報告之日起五日內實施勘查，認
    定必須拆除者，應即拆除之。認定尚未構成拆除要件者，通知違建人於收到通知
    後三十日內，依建築法第三十條之規定補行申請執照。違建人之申請執照不合規
    定或逾期未補辦申領執照手續者，直轄市、縣（市）主管建築機關應拆除之。」
    ，違章建築處理辦法第二條、第五條亦有明文。
二、查原告所有坐落桃園縣大園鄉○○段七五六、七五大之一、七五七、七五八地號
    土地上之建築物，經被告大園鄉公所向被告查報係位於大園鄉都市計畫範圍內新
    建之違章建築，經被告派員勘查，發現係將原有一層磚造舊建物部分拆除，未經
    核准擅自新建二層加強磚造鋼架鐵皮屋，此有被告大園鄉公所違章建築查報單、
    大園鄉○○段七五六等地號違章建築物名單、原告所有房舍違章建築平面示意圖
    影本各乙紙及照片十五幀等附卷可稽，原告亦承認卷附之平面示意圖所示二層加
    強磚造鋼架鐵皮屋係於八十年間所建（見原告九十三年三月二十五日言詞辯論意
    旨狀及同日本院言詞辯論筆錄）。原告雖主張其房舍增修部分，雖屬違建，但此
    乃八十年間因舊有房舍有安全之虞，故予以修建，應屬於舊違建云云，但觀之卷
    附之照片所示，原告係將一層磚造舊建物部分拆除，重新建築，屬於新建而非修
    建甚明，原告上開主張，不足採信。
三、原告復主張被告之原處分書所載之九十一年五月三十日桃拆通字第Ｈ一二六六號
    違章建築通知單，於查報前未予原告說明，且該通知單亦未合法送達云云。查原
    告雖主張未收到上開通知單，但查，被告發現原告將原有一層磚造舊建物部分拆
    除，未經核准擅自新建二層加強磚造鋼架鐵皮屋，遂以九十一年五月二十八日工
    建字第Ｃ四二七四號違章建築拆除通知單通知原告依法不得補辦建造執照，應執
    行拆除，原告於九十一年七月四日陳情緩拆，被告乃以原處分否准原告之申請等
    情，為原告所不否認，足見原告縱未收到上開九十一年五月三十日桃拆通字第Ｈ
    一二六六號違章建築通知單，對原告之權益並不產生任何影響。又查行政處分所
    根據之事實，客觀上明白足以確認者，行政機關得不給予陳述意見之機會，行政
    程序法第一百零三條第五款定有明文，本件原告未經核准將原有一層磚造違建建
    物部分拆除，新建二層加強磚造鋼架鐵皮屋一事，客觀上明白足以確認，因此，
    於查報前未予原告陳述意見之機會，並無不當。
四、原告未經核准擅自新建二層加強磚造鋼架鐵皮屋（如被告所繪原告所有房舍違章
    建築平面示意圖所載），被告以九十一年五月二十八日工建字第Ｃ四二七四號違
    章建築拆除通知單通知原告依法不得補辦建造執照，應執行拆除。原告陳情緩拆
    ，被告以九十一年八月七日府工建字第０九一０一六五二六四號函復原告：「…
    …經查原告係占用河川公地之違章建築，依違章建築處理辦法第六條規定『依規
    定應拆除之違章建築，不得准許緩拆或免拆』…」，揆諸首揭法條規定，並無不
    合，訴願決定遞予維持，亦無違誤，均應予維持。原告訴請撤銷為無理由，應予
    駁回。
據上論結，本件原告之訴為無理由，爰依行政訴訟法第九十八條第三項前段，判決如
主文。
中　　　華　　　民　　　國　　九十三　　年　　　四　　　月　　　一　　　日
                            臺 北 高 等 行 政 法 院   第 三 庭
                                           審 判 長 法  官  鄭忠仁
                                                    法  官  林育如
                                                    法  官  侯東昇
右為正本係照原本作成。
如不服本判決，應於送達後二十日內，向本院提出上訴狀並表明上訴理由，如於本判
決宣示後送達前提起上訴者，應於判決送達後二十日內補提上訴理由書（須按他造人
數附繕本）。
中　　　華　　　民　　　國　　九十三　　年　　　四　　　月　　　一　　　日
            　　　　　　　　　　　　　　    　      書記官  江金星
